臺灣高等法院花蓮分院民事判決　　　　　96年度上易字第24號
上　訴　人　丙○○
訴訟代理人　蕭芳芳律師
被上訴人　　乙○○
訴訟代理人　甲○○
上列當事人間請求損害賠償事件，上訴人對於中華民國96年4月9
日臺灣臺東地方法院93年度訴字第118號第一審判決提起上訴，
本院判決如下：
    主  文
原判決廢棄。
被上訴人在第一審之訴及假執行之聲請均駁回。
第一、二審訴訟費用由被上訴人負擔。
    事 實 及 理 由
一、被上訴人起訴主張：其於民國91年8月25日晚上8點20分，駕
    駛車牌號碼WT-0656小客車，在臺東市○○路○段745號前等
    待紅燈交通號誌變換時，因上訴人未注意車前狀況及疏於保
    持行車安全距離，由後方撞及被上訴人所駕駛前開小客車，
    致被上訴人受有頸脊髓之傷害，經送醫治療仍無法痊癒，須
    長期復健，上訴人應負侵權行為損害賠償責任。爰依民法第
    184條第1項前段、第191條之2、第193條第1項、第195條及
    第196條之規定，請求上訴人賠償下述損害：(一)醫療費用：
    新台幣（以下同）26,740元。(二)精神慰撫金：75萬元。(三)汽
    車修理費：2,000元。共計778,740元，及自93年9月4日起至
    清償日止，按年息5%計算之利息。
二、上訴人則以伊於本件交通事故並無過失責任，業經臺灣臺東
    地方法院檢察署檢察官分別以92年度偵字第1047號、93年度
    偵續字第1號、93年度偵續1字第3號為不起訴處分，復經臺
    灣高等法院花蓮分院檢察署以93年度上聲議字第189號駁回
    被上訴人聲請確定，被上訴人聲請交付審判亦遭臺灣臺東地
    方法院以94年度聲判字第1號裁定駁回確定。上訴人對本件
    交通事故之發生既無過失，自無庸對被上訴人負損害賠償責
    任。況訴外人即本件事故之肇事者周黃文昌已與被上訴人達
    成和解，賠償38萬元，被上訴人所受之損害，應已受上開之
    理賠而滿足，無再向上訴人求償之理等語，資為抗辯。
三、本件經原審以上訴人於系爭車禍事故有過失責任，判命上訴
    人應給付被上訴人228,740元，及自民國93年9月14日起至清
    償日止，按年息百分之5計算之利息。上訴人不服提起上訴
    ，聲明如主文所示。
四、兩造除均引用原審書狀及證據外，分別補稱及抗辯如下：
（一）上訴人部分：
  １、原審以財團法人成大研究發展基金會之鑑定報告（以下稱
      成大鑑定報告）為據，其認定事實有誤，理由如下：
    (1)第三輛車張進興並非駕駛人，真正之駕駛人為其弟張進明
      ，有臺灣臺東地方法院檢察署95年度偵字第2714號卷可參
      ，故張進興之警訊筆錄即不可採，原審據以認定上訴人因
      未注意號誌變化緊急剎車，致撞及被上訴人車輛之論述即
      屬無據。
    (2)上訴人所駕駛之車輛車損情況並非輕微，且後方保險桿下
      方排氣管嚴重內縮，此有上訴人修理費用估價單 (上證二
      )可稽。然被上訴人所駕駛之車輛後車廂蓋凹損，僅被上
      訴人片面所陳稱，依警方所拍之照片及警員潘再東之證述
      ，均無法證明該事實，鑑定書中亦列此部分，故原審認定
      被上訴人所受損害非由周黃文昌追撞所致，即與事實不符
      。而成大鑑定意見中雖稱以「運動力學」，依被上訴人與
      上訴人間相距1.4公尺，算出被上訴人車遭撞擊後有約5.2
      9公尺/秒 (19.0公里/小時)的速度，然並未列路面摩擦力
      數據之依據，且依其推算，若被上訴人車輛停止時為上訴
      人撞擊，必有相當撞擊力，車子後保險桿應嚴重毀損，惟
      被上訴人車子完好，故其推算顯然有誤。且依一般公路汽
      車煞車距離、行車速度對照表 (上證四)所示，即煞車距
      離與行車速度之對照，須加入摩擦係數之考量，成大鑑定
      報告僅純由力學角度計算，未計入摩擦係數（見鑑定報告
      第15頁），故無法作為本件車禍事故之依據。且依交通部
      公路汽車煞車距離、行車對照表，當車輛每小時20公里之
      時速，應有1.8公尺煞車距離痕跡，然成大鑑定報告依現
      場僅有1.4公尺煞車距離，反推被上訴人乙○○車被撞後
      ，產生每小時19公里之時速自非正確，蓋現場並無刮地痕
      ，無法推算摩擦係數，何來推論每小時19公里之時速？且
      根據物理力學直線運動公式 (附件)，計算煞車時間為0.
      52秒，依被上訴人乙○○所駕自小客車停止中被撞，根本
      不可能在短短0.52秒之瞬間，車速度從0加速到19(公里/
      小時)，煞車停止又回到車子速度為0，故以推算之1.4公
      尺煞車距離，亦與現場並無任何刮地痕之客觀情狀不相吻
      合。更未見鑑定人提出支持其所稱一般以相對速度15公里
      以上作為造成頸椎受傷參考數據之實物或學術供參考之資
      料，故該鑑定結果不可採。
    (3)且依汽車煞車時之慣性作用原理，汽車在緊急煞車時，因
      前輪逐漸鎖住，而車身又因重心較車輪為高，故車身隨慣
      性繼續向前會導致車頭向下壓，因此後車撞擊前車時會產
      生後車之前保險桿卡在前車後保險桿下之現象，觀諸本件
      現場車禍照片，被上訴人後保險桿下方和排氣管絲毫無損
      ，除被上訴人車子與上訴人未卡在一起外，反而是第三輛
      車右前保險桿，卡在上訴人車後保險桿下方，造成上訴人
      排氣管嚴重內縮 (參上證三)，顯見本件車禍，應係上訴
      人車處於停車狀態下，遭第三輛車緊急煞車自後追撞所致
      ，惟成大鑑定報告稱重車撞輕車時，輕車會被推往前，並
      不足以得出「碰撞過程，越往後，速度越低，車損結果會
      越輕微」之結論。且鑑定僅供作為本件車禍肇事原因之參
      考，然如其鑑定仍有諸多與事實不合，其鑑定結果自難作
      為本件損害賠償之依據。況台灣省花東區車輛行車事故委
      員會及台灣省車輛行車事故覆議鑑定委員會均認本件上訴
      人無過失，其專業意見應足採信。
  ２、上訴人所駕駛之車輛若在未煞車之情況下，以原行駛之車
      速撞擊前車之情形，相撞之兩部車輛因作用力及反作用力
      之結果，即使上訴人所駕駛之車輛亦將受到相當程度之毀
      損，當無如警卷第13頁之相片所顯示，上訴人之車輛受損
      輕微【註：該所謂輕微係指前後之保險桿，至於保險桿下
      方之排氣管及消音器均受損嚴重】；上訴人在車禍發生前
      已經注意到前車煞車且亦採取煞車之舉措。如果上訴人之
      車輛是在撞擊被上訴人車輛而停止後，再遭後方車輛追撞
      ，兩車停止時顯然亦不可能毫無間距，由上訴人之車輛與
      後方車輛之間並無任何間距，此一事實，顯然足以證明上
      訴人之車輛並非在追撞前車之後才遭後方車輛追撞甚明，
      此有臺灣臺東地方法院檢察署93年度偵續一字第2頁不起
      訴處分足參。
  ３、原審判決上訴人應給付被上訴人之項目及金額，其中醫藥
      費用及精神慰撫金部分有疑：
    (1)被上訴人於91年8月25日車禍發生當天警員記載無傷，為
      何事後於91年8月26日至8月29日於高雄長庚醫院檢查，且
      遲至92年1月9日方於臺東基督教醫院診療，其間已相距4
      個月，無法證明其受傷與車禍之因果關係。況被上訴人為
      小學老師，無法排除因職業關係造成其頭部肩頸酸痛之傷
      害。且向台東基督教醫院函查被上訴人之門診病歷雖與復
      健(物理治療)次數證明相符，然該等病歷之記載至多只能
      證明被上訴人有於上述時間進行復健，病歷上僅記載被上
      訴人「主訴」，並非醫師之診斷。則客觀上有復健之事實
      ，仍與是否與車禍之發生有因果關係仍非無疑。
    (2)況被上訴人請假紀錄與其復健時間不合，顯示其復健有不
      實，故其請求慰撫金過高。
  ４、且被上訴人於92年4月25日台東地檢署第一次偵查筆錄之
      供述，非作為認定上訴人就本件過失責任有無之判定標準
      ，蓋連環車禍一發生，上訴人當時在未究明各種狀況下，
      所為有過失之自認，自不足以此即認本件事故上訴人有過
      失責任。且「道路交通事故調查報告表」上並未有「肇事
      原因」之欄位之記載，故成大鑑定意見將本件連環車禍區
      分為第一階段上訴人先撞擊被上訴人，強將訴外人周黃文
      昌第四部車與第三部車之撞擊分為第二階段，顯與事實不
      合。故其認為上訴人不能援引被上訴人與周黃文昌、張進
      興之調解內容影響本件原審之判決並無理由。
（二）被上訴人部分：
  １、本件車禍事故製作筆錄、酒測及偵查對象均為張進興，並
      非張進明，亦經警員潘再東證述及為檢察官認定在卷。況
      上訴人事後所為之錄音並不客觀而不可採。又依鑑定結果
      ，第3部車之事故責任為零，則是否由張進興駕駛，與本
      案並無影響。
  ２、醫院收據及成大鑑定報告等足以證明本件車禍與受傷有因
      果關係。
  ３、被上訴人係因不舒服方請假，與復健無關，且被上訴人因
      系爭車禍需復健，就時間、身心勞累等計算慰撫金，並無
      過高。
  ４、上訴人於檢察官訊問時已自認其有未保持安全距離之過失
      ，事後諉責卸詞本無可採。
  ５、被上訴人乙○○所駕駛車號WT-0656車輛因系爭車禍受損
      ，扣除折舊後為損失2,000元之事實，業經被上訴人提出
      盛華汽車專業板金修護工作單為證，且上訴人於原審已無
      爭執，事後再行爭執，有違規定。
  ６、上訴人以質疑成大鑑定意見所引用之公式缺乏適用基礎，
      並不可採，因相關於「直線運動」之物理公式，且關於「
      速度」，至少有「平均速度」、「加速度」、「勻加速」
      等不同公式，非僅上訴人上訴理由狀所引用者而已，上訴
      人所引用之公式並非成大鑑定報告所引用者，況上訴人所
      引用之公式，提及「車子路面摩擦力」，輔以丙○○自承
      曾踩煞車之事實，如何能以一加速度為常數之公式理解本
      案案情？且刑事案件偵查中，因尚無成大鑑定意見書作為
      其辦案之參考，無法以之衡量事故可能性，基此，何能以
      其辦案結果作為質疑事後另送成大鑑定結果之專業性或可
      信性之證據。
  ７、被上訴人與張進興、周黃文昌成立調解並不影響被上訴人
      請求上訴人賠償之金額，因其3人並非共同侵權行為人，
      被上訴人免除張進興之賠償金額，並受領周黃文昌給付之
      賠償金額，依被上訴人於台東市公所調解委員會與張進興
      及周黃文昌之調解書所載：本和解書內容與撞擊乙○○之
      丙○○將來是否達成和解無任何關聯及任何影響即可證。
五、本件兩造不爭執之事實詳如原審記載（見原審卷第265-267
    、297頁），其爭點除原審所列外，並增加第3部車係由張進
    興或張進明所駕駛。惟審究所列之爭執事項，本件最主要之
    爭點為上訴人就本件交通事故有無過失責任？故先予以論述
    如下：
（一）原審據以認定上訴人須就本件車禍事故負侵權行為責任之
      依據不可採，其理由如下：
  １、本件車禍事故依現場之情形為4部車追撞所造成，故首要
      釐清為4部車是否為連環車禍，或係分段發生車禍，即前2
      部車獨立發生車禍後，第4部車再發生追撞第3、2部車情
      形。
  ２、本件車禍事故經送不同鑑定機構，所鑑定之結果互異，有
      卷附之鑑定結果可參，此因所憑之資料及鑑定方法有差異
      所致。雖上開鑑定結果均各有依據，惟本院認因第3部車
      之駕駛人為張進明，並非原偵訊時之張進興，此業經張進
      興於偵查中供述甚明，有本院調閱之95年度偵字第2714號
      訊問筆錄在卷可參。至上訴人所提之錄音帶因係自行錄製
      ，無法擔保其真實性及證實被錄音者之身份，且為被上訴
      人所否認，故無從採為認定之依據。至被上訴人質疑其供
      述之真實性部分，因證人張進興於該案具結作證，以擔保
      其證言之真實性，若偽證將被處7年以下有期徒刑之罪，
      參以其於本件車禍事故並未曾負民、刑事責任，該證述若
      非真實將受刑事追訴，故以此擔保之證言應堪採信，則上
      開車禍發生時張進興並非駕駛人，而係其弟張進明為駕駛
      人甚明。此與製作筆錄或上訴人曾為之供述如何均無影響
      ，則上開鑑定所依據證人張進興之證詞部分既有不實，自
      難認其結論為正確。
  ３、而本件兩造均為事故發生之當事人，上訴人於警訊時供稱
      見前車即被上訴人駕駛車輛停車等候紅燈時，亦跟著停止
      等候紅燈，其後聽到急剎車聲，第3部車即撞上其車，後
      又感到輕微再次受撞擊，但未感覺撞到前車等語。被上訴
      人於警詢時則供稱其當時在該處等候紅燈，不知上訴人車
      如何撞擊，僅聽到一聲撞擊聲，下車查看時即見車輛遭人
      自後追撞，且其後方之上訴人車輛亦遭撞擊，其後車箱蓋
      部凹損，伊則頸脊髓受傷等語。其等之供述皆係事故發生
      後未久所製作筆錄，當可採信，顯然事故發生之際，被上
      訴人於停等紅燈時，並非立即遭後車追撞，且依其下車後
      見後方3部車亦有發生追撞之情形，堪以認定第2部車，即
      上訴人所駕駛之車輛於事故發生之際當已如其所述已停等
      紅燈，則原審及上開成大鑑定報告以上訴人未能煞停而先
      撞及被上訴人車輛之認定即屬有疑。至上訴人所述其未感
      到撞及前車之詞，核與被上訴人車輛受損之情形不符，自
      不足採，然上開成大鑑定報告以上訴人車前未受損及第3
      部即車牌號碼Ｎ9-4176號車輛僅前保險桿損毀之認定均有
      誤，以之為鑑定基礎，自有偏失。
  ４、又兩造雖因各自有立場，且所見均僅其一方意見，故仍需
      據其他現場人員之供述及車輛損壞之資料並現場所留之跡
      證以判定本件車禍事故之責任歸屬。依證人周黃文昌於偵
      查中證稱：91年8月25日晚間之車禍，係伊所開廂型車撞
      上前方自小客車，該車再撞上訴人之車子，上訴人之車輛
      再撞上被上訴人之車輛而發生連環車禍。當天因車很多，
      因伊未注意，煞車不及而發生撞擊。當時車陣很長，兩造
      車輛均已停下等紅燈，其前方之車輛雖煞車燈已亮，但伊
      仍撞上去。伊到達前，其前方每部車都已停下，上訴人車
      輛並未撞上被上訴人車輛，因伊車速5、60公里，忘了踩
      煞車，停不下來，方撞上前方車輛，當時載有其妻陳美（
      筆錄誤繕為「奕」）伶，伊係先減速再撞上，被上訴人係
      由救護車送醫（見94年偵字第2714號卷，第51-53頁）。
      且事故後伊請保險公司處理，鑑定後本件被上訴人即對伊
      提出告訴，之後由保險公司出面與被上訴人成立調解。且
      伊所駕駛廂型車撞擊前面車輛之時間很短，碰撞前第2、3
      部車均係停止狀態，兩車間有距離，因其廂型車駕駛位置
      較高，故得看到等語（見前開偵卷第28 3頁）。再參以證
      人即周黃文昌之妻陳美伶證述之：伊當時坐在周黃文昌所
      駕駛車上，本件車禍事故周黃文昌已與被上訴人達成和解
      ，不知為何被上訴人仍對上訴人提出告訴，惟因時隔4年
      ，詳細情形已不復記憶等語（見上揭偵卷第67頁）。故據
      本件車禍事故發生時目擊現場發生之上開證人證述內容，
      堪以認定車禍事故發生前，上訴人所駕駛車輛業已因遇紅
      燈而依序停車，並與前車保持一定之距離，因遭後方即證
      人周黃文昌所駕駛車輛依序撞擊後再追撞前車即被上訴人
      所駕駛之車輛，上訴人顯然無法防止本件車禍事故之發生
      ，故上訴人於本件車禍事故應無能注意而不注意之過失責
      任。被上訴人於臺灣省車輛行車事故鑑定委員會鑑定後向
      證人周黃文昌提出告訴，被上訴人並因而與周黃文昌以38
      萬元達成調解，若如上開成大鑑定報告所述，本件車禍係
      分2段發生，則被上訴人遭上訴人撞擊後，周黃文昌始撞
      擊前方之車輛，顯然未撞及被上訴人之車輛，則被上訴人
      如何依侵權行為向周黃文昌求償？而證人周黃文昌係本件
      車禍事故發生時在場目睹且受追償責任之人，若其對造成
      被上訴人受有上開傷害並無過失責任，豈可能願賠償上開
      數額？故其證述應可採信，本件車禍事故係因其未保持安
      全距離，致剎車不及，追撞前車，造成前方3部車之連環
      追撞，並造成被上訴人因而受有上開傷害甚明。
  ５、再依卷附車禍事故現場情形，第一部車即被上訴人所駕駛
      之車輛係因紅燈停車，雖被上訴人未說明其當時係採何種
      煞車方式，且現再詢問亦已時隔甚久，亦無從記憶，惟參
      以一般人開車方式，停車時通常未拉起手煞車，故而突然
      被撞擊時，有可能因而鬆開腳煞車而往前略為滑行，故而
      本件成大鑑定報告以第1部車與第2部車有距離，而第2至4
      部車追撞一起即認定上訴人先有追撞行為部分，尚有可疑
      。蓋後車雖可能因撞擊使力量逐漸減弱，但此係以未有其
      他外力介入方式之推斷，以本件而言，尚應慮及各部車輛
      間因突遭撞擊時未及時煞停之情形。本院再依上開證人周
      黃文昌之證述推論，周黃文昌撞擊第3部車時，上訴人及
      其前後之車輛均已因紅燈而停車，則若均因紅燈而停車，
      即不可能有張進興其後所稱之見前車緊急停車後，伊亦緊
      急停車之事實，故成大鑑定報告僅節引非駕駛人之張進興
      供述一部分而為認定，即屬有誤。
  ６、復參以本件事故發生前後各部車輛之狀態及受損害之情形
      觀之，本件車禍肇事地點共有4輛車，依序為被上訴人、
      上訴人、張進明（或張進興）及周黃文昌所駕駛之小客車
      ，此為兩造所自承，且經調取相關偵查卷宗核閱屬實，應
      堪信為真實。復由道路交通事故調查報告表及現場照片觀
      之，事故發生後上訴人、張進興與周黃文3輛車撞及連接
      在一起，被上訴人所駕駛之小客車則與前開3輛車分離，
      又第3部車（車重1.005公噸）車尾遭周黃文昌所駕駛車輛
      （車重1.34噸）之車頭撞擊受損並未明顯凹入，然而兩車
      之車頭與車尾連在一起。上訴人所駕駛之車輛前後方保險
      桿均受損，且後保險桿下方排氣管嚴重內縮，此有上訴人
      修理費用估價單 (上證二)可稽。被上訴人所駕駛之車輛
      之後車廂蓋則凹損，有工作修護單為據，故雖警員所拍之
      照片及警員潘再東之證述均無其車輛受損之資料，惟仍不
      排除其確有受損壞之事實，僅受損害之情形並非嚴重，此
      再參以兩造所駕駛車輛事後之位置並非相連接，而被上訴
      人所駕駛之車輛如上開所述係有動力之車輛，依其事後車
      輛與後車分離之情形，並參以所提之工作修復單，堪以認
      定被上訴人駕駛之車輛受損並非嚴重，此亦符合運動力學
      推論之結果，被上訴人車損不嚴重應係因受力最弱所致，
      而受力最弱之原因係在於其後2部車輛已分擔高速行駛追
      撞之第4部車之力量所致，故依上開車輛受損情形，亦足
      以支持本件係兩造於停車之際遭後車即周黃文昌駕駛車輛
      追撞，導致之連環車禍所造成，而並未有證據足以支持被
      上訴人車輛係因上訴人未注意車前狀況先撞擊後，其車輛
      再遭後車及周黃文昌駕駛車輛追撞之情形。再依汽車煞車
      時之慣性作用原理，汽車在緊急煞車時，因前輪逐漸鎖住
      ，而車身又因重心較車輪為高，故車身隨慣性繼續向前會
      導致車頭向下壓，因此後車撞擊前車時會產生後車之前保
      險桿卡在前車後保險桿下之現象，觀諸本件現場車禍照片
      ，被上訴人後保險桿下方和排氣管並未損壞，而第3輛車
      右前保險桿，卡在上訴人車後保險桿下方，造成上訴人排
      氣管嚴重內縮 (參上證三)，顯見本件車禍，應係上訴人
      所駕之車處於停車狀態下，遭第三輛車緊急煞車自後追撞
      所致。
  ７、至張進興之供述因本院依上開所述，足以認定其非當時之
      駕駛人，故其所為之供述即難作為本件認定事實之依據，
      併予敘明。
  ８、綜上所述，成大鑑定報告以上訴人未注意前方號誌變化伴
      隨前方車輛停車，導致追撞前車認應負肇事責任，其認定
      顯然有誤。原審據以認定上訴人有過失之依據既已有誤，
      其認上訴人對於本件車禍之發生有過失責任，而需負賠償
      責任之推論即屬無據。
（二）況上訴人刑事責任部分，亦經確認並無過失責任，此為兩
      造所不爭執，並有不起訴處分書等附卷可參。本院詳閱該
      不起訴處分書之內容，係以當事人之供述及現場跡證為認
      定依據，其認定上訴人於系爭車禍並無過失責任之理由，
      亦堪採信。
（三）且被上訴人訴訟代理人於本院言詞辯論時明確供稱與周黃
      文昌等人就系爭車禍以38萬元達成調解，並於請求本件賠
      償時予以扣除等語，顯認周黃文昌係應對被上訴人受傷負
      責之人，而侵權行為係採過失填補原則，被上訴人既就系
      爭車禍與侵權行為人達成和解，事後再向本件上訴人提出
      賠償請求，亦屬無據。本件事證已臻明確，兩造其餘攻擊
      防禦方法與舉證，均無礙勝負判斷，爰不一一論列，附此
      敘明。
（四）按因故意或過失，不法侵害他人之權利者，負損害賠償責
      任。汽車、機車或其他非依軌道行駛之動力車輛，在使用
      中加損害於他人者，駕駛人應賠償因此所生之損害。但於
      防止損害之發生，已盡相當之注意者，不在此限。民法第
      184條第1項前段、第191條之2分別定有明文。本件車禍事
      故發生之際上訴人車輛已因紅燈而依規定停止，故縱其後
      因遭後方車輛追撞而撞及被上訴人所駕駛之車輛，致被上
      訴人因而受有如其所述之傷害，惟如上所述，本件依現存
      證據，尚不足以證明系爭車禍事故上訴人有過失責任。則
      被上訴人請求損害賠償即無理由，應予駁回。
六、綜上所述，上訴人抗辯其於系爭車禍事故並無過失責任自屬
    可信，被上訴人主張上訴人應對其受傷害部分賠償為不足採
    。從而，被上訴人本於侵權行為之法律關係，請求上訴人給
    付778,740元為無理由，不應准許，其假執行之聲請亦失所
    附麗，應併予駁回。原審判命上訴人給付228,740元，並為
    假執行之宣告，自有未洽。上訴意旨指摘原判決不當，求予
    廢棄改判，為有理由。自應由本院予以廢棄改判如主文第二
    項所示。
據上論結，本件上訴為有理由，依民事訴訟法第450條、第78條
，判決如主文。
中　　華　　民　　國　　96　　年　　11　　月　　9 　　日
                        審判長法  官  何方興
                              法  官  林德盛
                              法  官  王紋瑩
以上正本係照原本作成。
本判決不得上訴。
                              書記官  吳家瑩
中　　華　　民　　國　　96　　年　　11　　月　　9 　　日
